【裁判字號】    89,上易,526
【裁判日期】    891226
【裁判案由】    返還房屋
【裁判全文】
臺灣高等法院民事判決  八十九年度上易字第五二六號
      上  訴  人  乙○○
      訴訟代理人  曾肇昌律師
      上  訴  人  甲○○      .
      訴訟代理人  邱清銜律師
                  洪明俊律師
右當事人間返還房屋事件，兩造對於中華民國八十九年四月二十七日臺灣桃園地方法
院八十六年度訴字第一一四二號第一審判決各自提起上訴，本院判決如左：
      主      文
原判決關於命甲○○應將坐落桃園縣中壢市○○段如原判決附圖所示編號Ｇ之房屋（
即門牌號碼桃園縣中壢市○○路○段一四○之三號，面積一一○‧○九平方公尺）遷
讓交還乙○○之訴部分與該部分假執行之宣告暨命甲○○負擔訴訟費用之裁判均廢棄
。
右開廢棄部分，乙○○在第一審之訴及假執行之聲請均駁回。
乙○○之上訴駁回。
第一、二審訴訟費用由乙○○負擔。
      事      實
甲、上訴人即被上訴人乙○○方面：
一、聲明：
（一）關於上訴聲明部分：
    (一)原判決關於不利乙○○部分廢棄。
    (二)右開廢棄部分，甲○○應將坐落桃園縣中壢市○○段如原判決附圖（下稱附圖
      ）所示編號Ｃ之房屋（即門牌號碼桃園縣中壢市○○路○段一四○之三號面積
      二五‧四二平方公尺）遷讓交還乙○○。
（二）關於答辯聲明部分：
      甲○○之上訴駁回。
二、陳述：與原判決記載相同，茲引用之。
三、證據：除援用原審之立證方法外，並補聲請訊問證人呂雙福、范增鑫。
乙、被上訴人即上訴人甲○○方面：
一、聲明：
（一）關於上訴聲明部分：
   (一)原判決關於不利甲○○部分廢棄。
   (二)右開廢棄部分，乙○○在第一審之訴及假執行之聲請均駁回。
（二）關於答辯聲明部分：
      乙○○之上訴駁回。
二、陳述：與原判決記載相同，茲引用之。
三、證據：除援用原審之立證方法外，並補聲請訊問證人林淑慈。
      理      由
一、本件乙○○主張：訴外人詹朱元於民國（下同）八十二年十月二十八日簽發票據
    向乙○○借款新台幣七百萬元，並書立切結書（下稱系爭切結書），約定若詹朱
    元所簽發之任一票據不獲兌現時，乙○○即可將全部票據提示，如仍不獲兌現，
    因詹朱元所有坐落桃園縣中壢市○○段四二─六二一、四二─二三、四二─八四
    八、四二─八七四、四二─八七五、四二─八七六、四二─八七七、四二─八七
    八、四二─八七九、四二─八八０、四二─八八一、四二─八八二、四二─八八
    三、四二─八八四、四二─八八五、四二─八八六、四二─八八七、四二─八八
    八、四二─八八九、四二─八九０、四二─八九一、四二─八九二、四二─八九
    三、四二─二四０、四二─二四一地號共二十五筆土地（下稱系爭土地）及其地
    上如附圖所示編號Ａ至Ｈ之房屋（下稱系爭房屋，均未辦理保存登記）之市價與
    上開借款金額相當，詹朱元願將系爭土地所有權移轉登記與乙○○，系爭房屋之
    租賃權亦一併移轉；嗣因詹朱元所簽發之票據未獲兌現，詹朱元乃於八十四年四
    月二十六日將系爭土地及房屋（包括系爭房屋之租賃權）出售與乙○○，並以上
    開借款抵充價金，於同年五月三十日辦妥系爭土地所有權移轉登記。詎詹朱元之
    子即甲○○竟無權占用如附圖所示編號Ｃ及Ｇ之房屋等情，爰依民法七百六十七
    條規定，求為命甲○○應遷讓交還如附圖所示編號Ｃ及Ｇ之房屋之判決（原審判
    決甲○○及原審共同被告尤榮財、黃雯秦、廖仁忠應分別將如附圖所示編號Ｇ、
    Ｄ、Ｅ、Ｈ之房屋遷讓交還乙○○，併駁回乙○○請求甲○○遷讓返還如附圖所
    示編號Ｃ之房屋之訴。甲○○、尤榮財、廖仁忠、乙○○分別就其敗訴部分提起
    上訴，嗣尤榮財、廖仁忠撤回上訴）。
    甲○○則以：系爭房屋係甲○○所出資興建，屬甲○○所有，詹朱元並非所有權
    人，自不得處分系爭房屋；又詹朱元所書立之系爭切結書違反民法流質契約禁止
    之規定，應為無效，且系爭切結書僅記載將系爭房屋之租賃權移轉與乙○○，乙
    ○○並未取得系爭房屋之所有權，亦不得請求甲○○遷讓如附圖所示編號Ｃ及Ｇ
    之房屋等語，資為抗辯。
二、經查乙○○主張之前開事實，固據其提出土地所有權狀、土地登記謄本及切結書
    為證（見原審(一)卷八至二二頁、(二)卷三一五頁），惟按不動產物權依法律行為而
    取得者，非經登記不生效力，為民法第七百五十八條所明定，此項規定，並不因
    不動產為違章建築而有例外（參照最高法院六十二年台上字第二四一四號判例）
    。本件系爭房屋均未辦理保存登記，屬違章建築，為兩造所不爭執，並有桃園縣
    稅捐稽徵處中壢分處八八桃稅壢貳字第八八○九六一七七號函可稽（見原審(二)卷
    二一四頁），故縱如乙○○所云系爭房屋係詹朱元所出資興建，屬詹朱元所有，
    詹朱元已於八十四年四月二十六日將系爭房屋（包括租賃權）出售與伊，惟因始
    終不能辦理所有權移轉登記，致乙○○迄未取得系爭房屋之所有權。
三、從而，乙○○本於所有權之作用（見原審(一)卷六頁背面、一七九頁背面），請求
    甲○○遷讓返還如附圖所示編號Ｃ及Ｇ之房屋，均屬不應准許。原審就乙○○請
    求甲○○遷讓返還如附圖所示編號Ｇ之房屋部分所為甲○○敗訴之判決，自有未
    洽，甲○○之上訴論旨指摘原判決此部分不當，求予廢棄改判，為有理由；就乙
    ○○請求甲○○遷讓返還如附圖所示編號Ｃ之房屋部分所為乙○○敗訴之判決，
    所持理由雖與本院不同，但其結果並無二致，仍應維持，乙○○之上訴論旨指摘
    原判決此部分不當，求予廢棄改判，應認為無理由。
四、至兩造其餘之攻擊或防禦方法及未經援用之証據，經本院斟酌後，認為均不足以
    影響本判決之結果，自無逐一詳予論駁之必要，併此敘明。
據上論結：本件甲○○之上訴為有理由；乙○○之上訴應認為無理由，依民事訴訟法
第四百五十條、第四百四十九條第二項、第七十八條，判決如主文。
中      華      民      國    八十九    年      十二     月    二十六   日
                                臺灣高等法院民事第十三庭
                                    審判長法  官  林  鄉  誠
                                          法  官  劉  清  景
                                          法  官  陳  駿  璧
右正本係照原本作成。
不得上訴。
中      華      民      國    八十九    年       十二    月    二十八   日
                                          書記官  鄭  淑  昀


司法院資訊處製作；財團法人民間司法改革基金會備份。
